臺灣高等法院臺中分院民事判決　100年度保險上易字第2號
上　訴　人　沈俊歷
訴訟代理人　王士銘律師
被　上訴人　新光人壽保險股份有限公司
法定代理人　潘柏錚
訴訟代理人　林材勇
上列當事人間請求給付保險金事件，上訴人對於中華民國99年11
月12日臺灣彰化地方法院99年度保險字第11號第一審判決提起上
訴，本院於100年3月23日言詞辯論終結，判決如下：
    主  文
上訴駁回。
第二審訴訟費用由上訴人負擔。
    事實及理由
壹、程序方面：
一、按訴之變更或追加，非經他造同意，不得為之。但第二百五
    十五條第一項第二款至第六款情形，不在此限，民事訴訟法
    第四百四十六條第一項定有明文。是故，上訴人（即原審原
    告）於第二審訴訟程序中，依同法第二百五十五條第一項第
    三款規定，將原訴擴張或減縮應受判決事項之聲明者，依上
    開說明，上訴人仍得為原訴變更或追加他訴。
二、查上訴人之起訴聲明之利息部分，原請求為自起訴狀繕本送
    達之翌日起至清償日止，依年利率百分之十計算之利息（見
    原審卷第(一)宗第三頁），後於九十九年十二月六日提出民事
    聲明上訴狀時，將聲明更為自起訴狀繕本送達之翌日起至清
    償日止，依年利率百分之五計算之利息（見本院卷第三頁）
    ，核為聲明之減縮，則依上開規定，應予准許，合先敘明。
貳、實體方面：
一、上訴人起訴主張：(1)上訴人於民國九十七年一月十四日以父
    親沈家諒為被保險人（下稱沈家諒），上訴人為要保人，向
    被上訴人投保「新光人壽新定期壽險」保險契約（保單號碼
    ：１ＰＢ４２４２７號）新台幣（下同）一百萬元，並附加
    安心住院保險附約ＨＳ－１５、綜合醫療保險一千五百元、
    平安意外傷害保險附約一百萬元、意外傷害醫療保險附約三
    萬元、綜合保障附約三十萬元，並指定上訴人為沈家諒之身
    故保險金受益人（下稱系爭保險契約）。嗣沈家諒於九十七
    年三月一日發生車禍意外事故送往員生醫院急救，並因車禍
    所引起之症狀，而於九十八年二月二十四日辭世，上訴人遂
    備妥相關文件向被上訴人請求給付身故保險金，然被上訴人
    則以違反告知義務為由，並以存證信函向上訴人表示解除系
    爭保險契約。惟依系爭保險契約之要保書中，關於「九被保
    險人告知事項」並非上訴人或沈家諒所勾選，而係被上訴人
    之業務員黃名谷（下稱黃名谷）為順利簽妥保單，要求上訴
    人及沈家諒先行於要保書上簽名後，再為不實之記載，亦非
    上訴人或沈家諒所知悉，故此項不利益不應歸於上訴人。(2)
    基於誠信原則，保險人欲正確估計其所承擔之危險，不能只
    單方面要求要保人及被保險人為據實說明，亦應課予保險人
    調查之義務，是被上訴人於決定承保之前，基於沈家諒年事
    已高，理應要求沈家諒至醫院進行身體健康檢查，然黃名谷
    為追求業績，怠於查證，於保險事故發生後，被上訴人始據
    以解除契約，有違誠信原則，從而被上訴人自不得據此為由
    解除系爭保險契約。上訴人曾將沈家諒年近六十歲，應該有
    高血壓、糖尿病之可能性告知黃名谷，並詢問黃名谷是否需
    要沈家諒先行體檢，黃名谷回覆不用，故上訴人確實已盡告
    知義務而無隱匿之情形。退步言之，如被上訴人質疑沈家諒
    年齡之病史，即應要求沈家諒先行體檢後再行投保，上訴人
    於黃名谷就要保書上諮詢勾選事項為詢問時，均有口頭告知
    被保險人依其年齡可能罹患之常態疾病，再由黃名谷自行勾
    選內容，並指導上訴人及沈家諒簽名蓋章，始完成審核前作
    業程序，再交由被上訴人審核通過，是被上訴人自不得解除
    契約。(3)再沈家諒於九十七年三月一日送往員生醫院急診時
    ，即出現語言障礙、右側肢體無力、發燒及肺炎、肺積水等
    症狀；同年月十四日病情惡化轉至秀傳醫療社團法人秀傳紀
    念醫院（下稱秀傳醫院）時出現充血性心衰竭、肺積水、膿
    胸及外傷性血胸等症狀，並於同年四月二十九日出院；九十
    八年二月六日因吸入性肺炎、肺水腫入院，同年月十七日出
    院，並前往安養院照護；另於同年月二十四日病情惡化送往
    惠來醫療社團法人宏仁醫院（下稱宏仁醫院）急救無效後死
    亡，是沈家諒故之死亡與意外事故間確實有因果關係存在，
    上訴人已盡舉證之責。另依保險法第六十四條之規定，要保
    人告知義務之立法目的，係為衡平保險人承保保險時所擔負
    之風險，故如保險事故與上訴人未告知或為不實說明之事項
    並無關聯，被上訴人即不得以此為由，解除契約，且被上訴
    之解除權，已逾一個月除斥期間。(4)基上，上訴人得請求之
    保險金額為一百二十三萬九千六百八十八元，茲分別說明如
    下：沈家諒於九十七年三月一日因車禍意外事故，而於是
    日至同月十四日住進員生醫院，共計十四天；於同年三月十
    四日至四月二十九日，共計四十六天，及同年十一月十七日
    至二十九日住進秀傳醫院，共計十三天；於九十八年二月六
    日到同月十七日住進童綜合醫療社團法人童綜合醫院（下稱
    童綜合醫院），共計十二天，其中於秀傳醫院與員生醫院住
    院期間雖同一次住院，住院超逾三十日可請求日額二倍住院
    醫療保險金，故系爭保險綜合醫療保險附約，可請求住院部
    分保險金為十二萬七千五百元（計算式：1500元（14天＋
    46天＋13天＋12天）＝127500元）；手術部分保險金為十三
    萬九千五百元（計算式：1500元40天0.2＝139500元）
    。上訴人依據意外傷害醫療保險附約及安心住院保險附約
    之約定，得請求被上訴人給付沈家諒因本次車禍意外事故所
    支出費用為八萬八千一百八十八元（計算式：1793元＋5900
    2元＋4145元＋17720元＋5028元＋500元＝88188元）。沈
    家諒於住院期間曾施行肋膜清創手術，依綜合醫療保險附約
    及綜合保障附約請求手術保險金為一萬二千元（計算式：30
    0000元0.04＝12000元）。因沈家諒業已死亡，上訴人
    為其唯一法定繼承人，上訴人自得依系爭保險契約之各項附
    約及繼承之法律關係請求被上訴人給付，是上訴人得向被上
    訴人請求傷害部分之各項醫療保險金共計為二十三萬九千六
    百八十八元（計算式：127500元＋139500元＋88188元＋120
    00元＝239688元）。又系爭保險主約約定沈家諒之身故保險
    金受益人為上訴人，是上訴人得依系爭保險主約約定，請求
    被上訴人給付上開身故保險金一百萬元，從而上訴人得向被
    上訴人請求給付之保險金，金額總計為一百二十三萬九千六
    百八十八元。(5)另依系爭保險契約要保書中，告知事項第九
    項第一點約定：「最近二個月是否曾因受傷或生病接受醫生
    治療、診療或用藥？」，查沈家諒係於九十五年二月十九日
    前往治療，則依系爭保險契約之簽訂日，往前推算二個月期
    間，則沈家諒並未因酒精成癮症而接受醫生治療、診療或用
    藥，是上訴人或沈家諒並未違反系爭保險契約要保書中，告
    知事項第九項第一點之約定；又依系爭保險契約要保書中，
    告知事項第九項第二點約定：「最近一年內是否曾因患有下
    列疾病，而接受醫生治療、診療或用藥（酒精或藥物濫用成
    癮、眩暈症）？」，查依系爭保險契約之簽訂日，往前推算
    一年期間，則沈家諒並未因酒精成癮症而接受醫生治療、診
    療或用藥，是上訴人或沈家諒並未違反系爭保險契約要保書
    中，告知事項第九項第二點之約定；再依系爭保險契約要保
    書中，告知事項第九項第四點約定：「過去五年內是否曾因
    患有下列疾病，而接受醫生治療、診療或用藥？」，查此項
    書面詢問，並未包括酒精成癮症，是上訴人或沈家諒並未違
    反系爭保險契約要保書中，告知事項第九項第四點之約定等
    語。起訴聲明求為判決：(一)被上訴人應給付上訴人一百二十
    三萬九千六百八十八元，及自起訴狀繕本送達之翌日起至清
    償日止，依年利率百分之十計算之利息。(二)訴訟費用由被上
    訴人負擔。(三)上訴人願供擔保，請准宣告假執行；於本院上
    訴聲明求為判決：(一)原判決廢棄。(二)被上訴人應給付上訴人
    一百二十三萬九千六百八十八元，及自起訴狀繕本送達之翌
    日起至清償日止，依年利率百分之五計算之利息。(三)第一、
    二審訴訟費用由被上訴人負擔。(四)上訴人願供擔保，請准宣
    告假執行（原審判決上訴人敗訴，上訴人就本金及利率百分
    之五之利息部分上訴，其餘部分未據聲明不服）。
二、被上訴人則以：(1)系爭保險契約因上訴人違反據實說明義務
    ，業經被上訴人解除在案：查沈家諒於九十七年一月十四
    日投保系爭保險契約前，即曾因糖尿病、痛風、心律不整、
    高血壓等疾病於秀傳醫院及員生醫院等醫院門診及住院，上
    訴人卻於系爭保險契約要保書九被保險人告知事項：「4.過
    去五年內是否曾因患有下列疾病，而接受醫師治療、診療或
    用藥？(甲)高血壓症（指收縮壓１４０mmHg或舒張壓９０mmHg
    以上）（如有請於「詳細填告欄」填明實際之血壓）‧‧‧
    心律不整‧‧‧(壬)糖尿病？」中，均勾選「否」。乃於訂立
    系爭保險契約時，對於要保書上被保險人告知事項所述疾病
    ，未據實說明，參以宏仁醫院開立沈家諒之死亡證明書上所
    載，沈家諒死因欄位中，直接引起死亡之疾病或傷害為：甲
    、心肺衰竭；而先行原因則為：乙（甲之原因）心血管疾病
    ，及沈家諒發病至死亡之概略時間為數年等情，足見疾病與
    沈家諒死亡間實具有相當因果關係，且此確已影響被上訴人
    對危險之估計，被上訴人自得依保險法第六十四條之規定解
    除系爭保險契約。證人黃名谷亦證稱：「‧‧‧當初我有
    問上訴人關於沈家諒是否有什麼病史，上訴人回答我，他住
    沙鹿，沈家諒住員林，他並不清楚，但是他知道沈家諒有在
    吃糖果，但是不知道是什麼病，所以上訴人並沒有告訴我沈
    家諒有高血壓、糖尿病。」等語。且沈家諒於九十七年一月
    十四日投保系爭保險契約前即曾因Ａｌｃｏｈｏｌｉｓｍ「
    酒精中毒（成癮）」、ＤＭ（ｄｉａｂｅｔ－ｅｓ ｍｅｌｌ
    ｉｔｕｓ）「糖尿病」、「痛風」、「心律不整」、「高血
    壓」、「腎功能不全」等疾病於秀傳醫院及員生醫院等醫院
    門診及住院，上訴人明知上情，卻於系爭保險契約要保書九
    被保險人告知事項：「1.最近二個月內是否曾因受傷或生病
    接受醫師治療、診療或用藥？2.過去一年內是否曾因患有下
    列疾病，而接受醫師治療、診療或用藥？(甲)酒精或藥物濫用
    成癮、眩暈症。4.過去五年內是否曾因患有下列疾病，而接
    受醫師治療、診療或用藥？(甲)高血壓症（指收縮壓１４０mm
    Hg或舒張壓９０mmHg以上）（如有請於「詳細填告欄」填明
    實際之血壓）‧‧‧心律不整‧‧‧(壬)糖尿病？」中，均勾
    選「否」，是上訴人顯未盡據實說明義務。雖證人黃名谷
    係證稱：前揭勾選之欄位為其經詢問上訴人後，代上訴人為
    填寫等語，然上訴人既已將系爭要保書帶回予被保險人閱覽
    ，並親自共同簽名於要保書中，即已表明同意各要保事項及
    各勾選欄位之事項，且依常理，既已簽名在案，於簽名前，
    應已詳閱系爭要保書有關被保險人告知事項之記載，要保書
    內各項記載對於當事人即發生效力，上訴人主張於系爭要保
    書中之詢問，並非未盡據實告知義務，顯不足採。(2)依國立
    臺灣大學醫學院附設醫院（下稱臺大醫院）九十九年六月三
    十日校附醫祕字第０９９０９０２２２６號函鑑定說明二、
    (一)「依沈先生的外傷機轉及過去病史，這些疾病應與此次交
    通事故無關。」、(四)「依沈先生病程變化，只有胸壁血腫可
    能與沈先生之交通事故有關，但不足以導致死亡，其他診斷
    則與交通事故無關。且其死因與胸壁血腫及交通事故無關。
    」等語，已明確證明沈家諒之死亡原因與該交通事故，並無
    關聯。又依醫學研究顯示，「糖尿病患者的慢性併發症為冠
    狀動脈疾病及心肌梗塞」；「糖尿病人發生缺血性腦中風的
    機率，至少為非糖尿病人的二倍以上」；「糖尿病易伴隨心
    臟病、心臟功能異常」；「糖尿病可以引起多種併發症，嚴
    重的長期併發症包括心血管疾病」；「慢性酒精中毒是型態
    改變的原因，主要在肝及胃，但也發生於所有的器官及組織
    ，慢性酒精中毒者有明顯的致病率及縮短的壽命，主要是因
    傷害到肝、胃腸道、ＣＮＳ、心血管系統、及胰臟」，是沈
    家諒患有酒精中毒（成癮）、糖尿病、高血壓等疾病，與沈
    家諒死於心血管疾病間，亦有相當之關連。(3)再上訴人於投
    保時未就系爭保險契約要保書之書面詢問為據實說明，確已
    影響被上訴人對於危險之估計，並破壞「對價平衡」原則，
    ，則依最高法院見解  被上訴人依法解除系爭保險契約，洵
    屬有據。是上訴人主張未據實說明事項與沈家諒死亡間無直
    接因果關係，自應由上訴人須先就其間「必然並無關聯」情
    事負舉證責任，始有保險法第六十四條第二項但書規定之適
    用。(4)另系爭平安意外傷害保險附約第九條第一項但書之約
    定，自事故發生日起超過一百八十日死亡者，受益人須證明
    被保險人之死亡與該意外傷害事故具有因果關係者，方符合
    意外傷害保險金之給付要件。查沈家諒所生車禍事故距其之
    身故已逾一百八十天，自須由上訴人證明沈家諒之死亡與該
    意外傷害事故具有因果關係。而依童綜合醫院九十九年八月
    二十六日（99）童醫字第１２６６號函、秀傳醫院九十九年
    九月八日明秀（醫）字第０９９０８７７號函及員生醫院九
    十九年八月三十日99年員生院字第０９９０８００２２號函
    ，均已證明沈家諒並非因「非由疾病引起之外來突發事故」
    導致住院：蓋童綜合醫院上開回函係載明沈家諒「於本院住
    院診斷為1.兩側下肺葉吸入性肺炎；2.肺水腫；3.上腸胃出
    血；4.右足蜂窩性組織炎；5.心律不整；6.糖尿病合併腎臟
    功能不全。」是沈家諒係因為其他病症而住院。秀傳醫院上
    開回函係表明沈家諒住院「‧‧‧乃針對胸腔積水，疑為心
    臟衰竭所致‧‧‧」。員生醫院上開回函病歷摘要表亦表示
    「在住院治療期間，Ｘ光檢查肺部有感染現象，並施以抗生
    素治療」。基上，依上開回函可知，皆已足證明沈家諒之住
    院醫療，與非由疾病引起之外來突發事故即意外傷害事故定
    義，顯不相符。(5)依保險法第六十四條第三項規定之知有解
    除原因之「知」，係指明知而言。如當事人間就「知」之時
    間有所爭執，應由要保人、被保險人或受益人，就保險人知
    悉在前之事實，負舉證責任。故如上訴人主張被上訴人解除
    系爭保險契約已逾除斥期間，應由上訴人負舉證責任。再沈
    家諒有多項病症而就診於數家醫院，上訴人均未據實告知，
    而每項未據實告知之病症皆為被上訴人所具有之個別解除權
    。沈家諒於秀傳醫院病歷中尚有「酒精中毒（成癮）症」等
    為員生醫院所未診斷記載，而為被上訴人首次知悉之病症，
    故縱因其他病症所得行使之解除權消滅，被上訴人仍得因上
    開未告知之病症行使解除權，嗣經被上訴人向秀傳醫院查詢
    沈家諒病歷資料之時間為九十八年五月二十九日，被上訴人
    於同年六月四日始知悉，該解除通知於同年七月三日送達上
    訴人，故被上訴人行使解除權並未逾除斥期間。(6)若上訴人
    主張有理由，住院醫療部分請求給付之保險金額計算如下：
    綜合醫療保險附約部分：1.住院部分：1500元（14天＋
    46天＋13天＋12天）＝127500元（依系爭保險契約第十一條
    約定：住院醫療日額乘以實際住院日數，惟九十七年十一日
    十七日至同年月二十九日秀傳醫院住院十三日部分，未依系
    爭保險契約第十四條檢附醫療診斷書或住院證明）；2.手術
    部分：1500元40天0.2＝139500元（依系爭保險契約第
    十二條約定：住院醫療日額乘以手術保險金表之百分率）。
    安心住院保險附約部分：1793元＋59002元＋4145元＋177
    20元＋5028元＋500元＝88188元（依系爭保險契約第十一、
    十二條約定）。綜合保障附約部分：300000元0.04＝12
    000元（依系爭保險契約第十條約定：附約保險金額乘以手
    術保險金表百分率）基上，總計金額為二十三萬九千六百
    八十八元等語，資為抗辯。於本院答辯聲明求為判決：如主
    文所示。
三、本件不爭執事項：
(一)、上訴人於九十七年一月十四日以自己為要保人，沈家諒為被
    保險人，投保系爭保險契約，保險金額一百萬元，並於主約
    下附加安心住院保險附約ＨＳ－１５、綜合醫療保險一千五
    百元、平安意外傷害保險附約一百萬元、意外傷害醫療保險
    附約三萬元、綜合保障附約三十萬元；並指定上訴人為沈家
    諒身故保險金受益人，沈家諒於九十八年二月二十四日身故
    。
(二)、沈家諒於上開醫院住院及身故並非因「非由疾病引起之外來
    突發事故」所致。
(三)、沈家諒於投保系爭保險契約前即曾因「糖尿病」、「痛風」
    、「心律不整」、「高血壓」、「酒精成癮」等疾病於秀傳
    醫院及員生醫院等醫院門診及住院，惟系爭保險契約要保書
    九被保險人告知事項：「1.最近二個月內是否曾因受傷或生
    病接受醫師治療、診療或用藥？2.過去一年內是否曾因患有
    下列疾病，而接受醫師治療、診療或用藥？(甲)酒精或藥物濫
    用成癮、眩暈症。4.過去五年內是否曾因患有下列疾病，而
    接受醫師治療、診療或用藥？(甲)高血壓症（指收縮壓１４０
    mmHg或舒張壓９０mmHg以上）（如有請於「詳細填告欄」填
    明實際之血壓）‧‧‧心律不整‧‧‧(壬)糖尿病？」中，均
    勾選「否」，皆屬被上訴人評估承保風險之重要事項。
(四)、若上訴人依系爭保險契約向被上訴人請求給付保險金有理由
    ，被上訴人應給付上訴人身故保險金一百萬元，住院醫療保
    險金二十三萬九千六百八十八元。
(五)、被上訴人是在九十八年六月三十日以被保險人有高血壓、糖
    尿病、心臟等疾病，而上訴人違反據實告知義務，發函通知
    上訴人解除系爭保險契約。又被上訴人於九十八年六月四日
    知悉沈家諒有酒精成癮症。
(六)、以上事實，為兩造所不爭執，並有上訴人所提出之系爭保險
    契約、秀傳醫院診斷證明書、員生醫院診斷證明書、童綜合
    醫院一般診斷書、死亡證明書；被上訴人所提出之沈家諒於
    秀傳醫院之病歷摘要，且有原審法院依職權向秀傳醫院、員
    生醫院、童綜合醫院調閱沈家諒之病歷等資料為證，自堪信
    為真實，本院自得採為判決之基礎。
四、本件爭執事項：
    上訴人是否未盡保險法第六十四條規定之據實告知義務？又
    系爭保險事故之發生，是否與上訴人故意隱匿，或因過失遺
    漏，或為不實之說明有因果關係，亦即被上訴人得否以上訴
    人未盡保險法第六十四條規定之據實告知義務為由，而主張
    解除系爭保險契約？
五、得心證之理由：
(一)、上訴人主張：系爭保險契約之要保書中，關於被保險人告知
    事項，並非伊或沈家諒所勾選，而係黃名谷要求伊及沈家諒
    先行於要保書上簽名後，再為不實之記載，又被上訴人於承
    保前，理應要求沈家諒作體檢，然被上訴人並未要求體檢，
    且伊曾將沈家諒年近六十歲，應該有高血壓、糖尿病之可能
    性告知黃名谷，並詢問黃名谷是否需要沈家諒先行體檢，是
    伊確實已盡告知義務而無隱匿情事，上訴人或沈家諒並未違
    反系爭保險契約要保書中，告知事項第九項第一、二及四點
    之約定，且沈家諒之死亡為意外死亡與是否為上開告知並無
    因果關係，及被上訴人行使系爭保險契約解除權，已逾一個
    月除斥期間等語；被上訴人辯稱：沈家諒於投保系爭保險契
    約前即曾因酒精中毒（成癮）、糖尿病、痛風、心律不整、
    高血壓、腎功能不全等疾病於秀傳醫院及員生醫院等醫院門
    診及住院，且上訴人明知上情，卻於系爭保險契約要保書中
    關於被保險人告知事項，均勾選「否」，是上訴人顯未盡據
    實說明義務等，又依臺大醫院鑑定說明，已明確證明沈家諒
    之死亡原因與該交通事故，並無關聯，而沈家諒患有酒精中
    毒（成癮）、糖尿病、高血壓等疾病，與沈家諒死於心血管
    疾病間，亦有相當之關連，再沈家諒於秀傳醫院病歷中尚有
    「酒精中毒（成癮）症」等為員生醫院所未診斷記載，而為
    被上訴人首次知悉之病症，故縱因其他病症所得行使之解除
    權消滅，被上訴人仍得就上開未告知之病症行使解除權，且
    伊之行使解除權並未逾一個月之除斥期間等語。經查：
(二)、按訂立契約時，要保人對於保險人之書面詢問，應據實說明
    。要保人故意隱匿，或因過失遺漏，或為不實之說明，足以
    變更或減少保險人對於危險之估計者，保險人得解除契約；
    其危險發生後亦同。但要保人證明危險之發生未基於其說明
    或未說明之事實時，不在此限。前項解除契約權，自保險人
    知有解除之原因後，經過一個月不行使而消滅；或契約訂立
    後經過二年，即有可以解除之原因，亦不得解除契約，保險
    法第六十四條定有明文。又保險契約為最大誠信契約，因而
    保險法第六十四條規定要保人之告知義務，主要是由於保險
    事業之經營，保險人有必要就其所擔負之危險，獲悉有關測
    定危險之必要資料，俾就各保險契約，分別測定其危險率，
    作為核定是否接受要保及應適用何種保險費率承保之參考，
    故對最能知悉其事實之要保人，課以重要事實之告知義務。
    倘要保人有故意隱匿，或因過失遺漏，或為不實之說明，足
    以變更或減少保險人對於危險之估計之情事，要保人如主張
    保險人不得解除保險契約，即應就保險事故與要保人所未告
    知或不實說明之事項並無關聯，且該事項已確定對保險事故
    之發生不具任何影響，保險人亦未因該未告知或不實說明之
    事項，而造成額外之負擔，「對價平衡」並未遭破壞始可（
    最高法院八十六年度台上字第二一六一號、八十八年度台上
    字第二二一二號判決要旨參照）。再保險契約為最大誠信契
    約，倘要保人有故意隱匿，或因過失遺漏，或為不實之說明
    ，足以變更或減少保險人對於危險之估計之情事，要保人如
    主張保險人不得解除保險契約，即應證明其未告知或不實說
    明之事項與保險事故之間無關聯、無必然性；倘未說明之事
    項與保險事故之發生有關聯、牽連、影響或可能性時，即無
    保險法第六十四條第二項但書規定之適用，保險人非不得解
    除保險契約（最高法院九十八年度台上字第一七四五號判決
    要旨參照）。是於保險契約訂定時，要保人需盡善意將保險
    人所承擔危險之有關事項告知，作為保險人核定是否接受要
    保及應適用何種保險費率承保之參考；而告知義務之內容，
    原則上以保險人書面詢問之事項為限，且要保人若對保險人
    書面詢問之事項有隱匿、遺漏或不實說明之情事時，仍須視
    其故意隱匿，或因過失遺漏，或為不實之說明，是否為重要
    事項而足以變更或減少保險人對於危險之估計而定。
(三)、上訴人於九十七年一月十四日以自己為要保人，沈家諒為被
    保險人，向被上訴人公司投保系爭保險契約，保險金額一百
    萬元，並於主約下附加安心住院保險附約ＨＳ－１５、綜合
    醫療保險一千五百元、平安意外傷害保險附約一百萬元、意
    外傷害醫療保險附約三萬元、綜合保障附約三十萬元；並指
    定上訴人為沈家諒身故保險金受益人；又沈家諒於九十八年
    二月二十四日死亡，而其死亡原因：直接引起死亡之疾病或
    傷害：甲、心肺衰竭；先行原因：乙（甲之原因）心血管疾
    病，此為兩造所不爭執，並有上訴人所提出之系爭保險契約
    、死亡證明書附卷可查（見原審卷第(一)宗第七至十一、十七
    頁）。再上訴人並不否認沈家諒於投保系爭保險契約前，即
    曾因糖尿病、痛風、心律不整、高血壓、酒精成癮等疾病，
    於秀傳醫院及員生醫院等醫院門診及住院就醫治療，並有員
    生醫院病歷、秀傳醫院病歷摘要附卷可憑（見原審卷第(一)宗
    第八十、九十四至一０八、一一七至一四四頁），是上開事
    實，應堪信為真實。
(四)、依系爭保險契約之要保書，關於九被保險人告知事項則分別
    記載：「1.最近二個月內是否曾因受傷或生病接受醫師治療
    、診療或用藥？2.過去一年內是否曾因患有下列疾病，而接
    受醫師治療、診療或用藥？(甲)酒精或藥物濫用成癮、眩暈症
    ‧‧‧4.過去五年內是否曾因患有下列疾病，而接受醫師治
    療、診療或用藥？(甲)高血壓症（指收縮壓１４０mm Hg或舒
    張壓９０mmHg以上）（如有請於「詳細填告欄」填明實際之
    血壓）‧‧‧心律不整‧‧‧(壬)糖尿病‧‧‧」等語，而上
    訴人或沈家諒對上開書面詢問之事項，均勾選「否」，此有
    兩造所提出之系爭保險契約要保書附卷可查（見原審卷第(一)
    宗第十一、七十五頁）；又原審法院依職權調閱沈家諒於秀
    傳醫院、員生醫院之病歷資料，可知沈家諒於投保系爭保險
    契約前，即曾因糖尿病、痛風、心律不整、高血壓、酒精成
    癮等疾病，已如上述，再參以上訴人於原審法院九十九年四
    月二十七日行言詞辯論程序時，自承沈家諒患有糖尿病、高
    血壓等病史（見原審卷第(一)宗第八十頁），則沈家諒於投保
    系爭保險契約前，即患有糖尿病、高血壓、酒精成癮症等疾
    病，而上開疾病患者易伴隨各型動脈硬化或狹窄、血液流體
    學性質不好、自律神經功能障礙、心臟病，即容易引起心血
    管疾病、高血壓、缺血性腦中風等併發症，此有被上訴人所
    提出華盛頓內科手冊、網路資料、基礎病理學等資料附卷可
    參（見原審卷第(一)宗第一七七至一八三頁），則依上開說明
    ，上訴人或沈家諒對於被上訴人之書面詢問事項，並未據實
    說明，足見上訴人或沈家諒未據實說明，當足以影響被上訴
    人對於危險之評估，而作為核定是否接受要保及應適用何種
    保險費率承保之參考，從而上訴人上開所辯，伊並未違反據
    實說明之義務，為不足取。
(五)、上訴人主張：系爭保險契約要保書中，關於被保險人告知事
    項，並非由伊或沈家諒所勾選，而係由黃名谷要求伊及沈家
    諒先行簽名後，而由黃名谷代為勾選，且伊亦告知沈家諒可
    能罹患高血壓、糖尿病等病等語。惟查，原審法院於九十九
    年四月二十七日行言詞辯論程序時，訊問證人即被上訴人之
    業務員黃名谷，證稱：「（原告問：當初是否告訴我我父親
    投保不用體檢？）依公司規定，六十一歲以後才需要體檢，
    這是針對定期壽險而言，當初我有問原告沈家諒是否有什麼
    病史，原告回答我‧‧‧他並不清楚‧‧‧所以原告並沒有
    告訴我沈家諒有高血壓、糖尿病。」、「（原告問：要保書
    第九項是何人所勾？）是我勾的。」、「（被告訴訟代理人
    問：要保書是何人簽名？）是我讓原告將要保書帶回去的，
    原告有告訴我是沈家諒親自簽名的。」、「（法官問：當初
    勾選要保書上的選項，是否有跟原告做過確認？）有的，依
    一般的實務經驗，我們都是詢問過客戶後代客戶勾選。」等
    語（見原審卷第(一)宗第八十頁、八十一頁），是依證人黃名
    谷之證詞，尚難認定上訴人於投保系爭保險契約前，即已據
    實告知沈家諒患有糖尿病、高血壓等病史，且上訴人復未舉
    證以證其詞，從而尚難據此而為上訴人有利之認定。又依系
    爭保險契約之要保書，關於九被保險人告知事項下，亦載明
    ：「投保人壽保險、健康險、傷害險者，為確保您的權益，
    要保人、被保險人告知事項，請務必親自詳實填寫‧‧‧」
    等語（見原審卷第(一)宗第十一頁），是上訴人既將系爭保險
    契約之要保書帶回審閱，並由沈家諒親自簽名，則上訴人當
    知悉系爭保險契約要保書中，關於被保險人告知事項，應由
    要保人、被保險人親自填寫。至本件系爭保險契約要保書中
    ，關於被保險人告知事項，雖係由黃名谷代為勾選，惟此項
    要保人據實說明之義務，並不因其為主動投保或經招攬投保
    而異，亦不因保險人已指定醫師檢查而免除（最高法院七十
    八年度台上字第二二一八號判決要旨參照），據此，上訴人
    仍應注意督促黃名谷據實填寫，尚不能因系爭保險契約要保
    書中，關於被保險人告知事項，係由黃名谷代為勾選，即免
    除上訴人據實告知之義務，從而上訴人上開所辯，難謂可採
    。
(六)、上訴人復以：沈家諒於九十七年三月一日送往員生醫院急診
    時，即出現語言障礙、右側肢體無力、發燒及肺炎、肺積水
    等症狀，同年月十四日病情惡化轉至秀傳醫療社團法人秀傳
    紀念醫院（下稱秀傳醫院）時出現充血性心衰竭、肺積水、
    膿胸及外傷性血胸等症狀，並於同年四月二十九日出院；九
    十八年二月六日因吸入性肺炎、肺水腫入院，同年月十七日
    出院，並前往安養院照護；另於同年月二十四日病情惡化送
    往惠來醫療社團法人宏仁醫院（下稱宏仁醫院）急救無效後
    死亡，是沈家諒故之死亡與意外事故間確實有因果關係存在
    ，上訴人已盡舉證之責，故如保險事故與上訴人未告知或為
    不實說明之事項並無關聯，被上訴人即不得以此為由，解除
    契約等語。惟經原審函請國立台灣大學醫學院附設醫院鑑定
    沈家諒死亡及疾病之關聯情形，鑑定結果稱上訴人所指之上
    開疾病應與交通事故無關，有該醫院函一份附卷可稽（見原
    審卷一四九、一五０頁），足見沈家諒之死亡與意外事故間
    並無因果關係存在，故上訴人仍應就本件盡誠實告知之義務
    ，是上訴人之上開主張，為不可採。
(七)、本件依秀傳醫院於九十九年五月二十七日以明秀（醫）字第
    ０９９０５４３號函所檢送沈家諒之病歷，可知沈家諒於九
    十五年二月十九日住院，並經醫師診斷沈家諒患有酒精中毒
    （成癮）症、糖尿病等疾病，而依病史可知當時沈家諒即有
    超過十五年嚴重酒精中毒（成癮）症，且係由上訴人陪同就
    醫（見原審卷第(一)宗第一二七頁），是沈家諒或上訴人於投
    保系爭保險契約前，即明知沈家諒患有酒精中毒（成癮）症
    、糖尿病等疾病，而上開疾病患者易伴隨各型動脈硬化或狹
    窄、血液流體學性質不好、自律神經功能障礙、心臟病，即
    容易引起心血管疾病、高血壓、缺血性腦中風等併發症，已
    如上述，再參以宏仁醫院所開立之死亡證明書，可知沈家諒
    之「死亡原因：直接引起死亡之疾病或傷害：甲、心肺衰竭
    ；先行原因：乙（甲之原因）心血管疾病」等語（見原審卷
    第(一)宗第十七頁），從而沈家諒患有酒精中毒（成癮）症、
    糖尿病等疾病，與其死亡原因，確有關聯、牽連、影響或可
    能性，且上訴人復未舉證證明其未告知或不實說明之事項與
    保險事故之間無關聯、無必然性，以證其詞。準此，上訴人
    或沈家諒對於被上訴人之書面詢問事項，並未據實說明，當
    足以影響被上訴人對於危險之評估，而作為核定是否接受要
    保及應適用何種保險費率承保之參考，並破壞對價衡平原則
    ，應堪以認定。
(八)、被上訴人辯稱：伊係於九十八年六月四日始知悉沈家諒患有
    酒精中毒（成癮）症，並提出調查文件掃瞄單為證（見原審
    卷第(一)宗第二一五頁），此為上訴人所不爭執（見本院卷第
    四十頁）。又被上訴人係於九十八年六月三十日以臺北郵局
    第三二五八號存證信函，通知上訴人解除系爭保險契約，並
    經上訴人於同年七月三日收受在案，此有被上訴人提出臺灣
    郵政掛號郵件收件回執一份為證，影本附卷可稽（見本院卷
    第四十九頁），是被上訴人知有上開解除系爭保險契約之原
    因後，即於一個月內之除斥期間，行使解除權，則依上開說
    明，被上訴人解除系爭保險契約，於法有據。至上訴人上開
    辯稱：被上訴人並未以「酒精中毒（成癮）症」作為解除系
    爭保險契約事由，是被上訴人解除系爭保險契約，於法尚有
    未合等語。查被上訴人於上開存證信函雖稱：「經瞭解被保
    險人於投保前因高血壓、糖尿病、心臟方面疾病接受醫師診
    療，然於投保時對本公司之書面詢問漏未告知，以致本公司
    未能正確評估危險而予承保，爰依保險契約條款約定及保險
    法第六十四條之規定，解除上開保險契約」等語（見原審卷
    第(一)宗第一八九頁），惟依保險法第六十四條規定之立法意
    旨，係基於保險契約為最大誠信契約，及保費公平分擔、契
    約對價平衡之原則，而課予要保人於投保時，對於保險人之
    書面詢問負有據實告知之義務，使保險人就危險之估計能作
    正確之判斷，且由於保險事業之經營上，保險人必需就擔負
    之危險，知悉有關其測定之重要事項，故立法對最能知悉該
    事實之要保人規定，使其負擔此一義務，並於要保人違反此
    項義務時，賦予保險人得行使解除權，以貫徹保險契約為最
    大善意契約之立法目的，然並未要求保險人於解除契約時，
    需就各項解除事由之病名為鉅細靡遺之記載，始得合法解除
    保險契約，故僅需就相關之病名加以載明而達足以辨識之程
    度即可，從而上訴人持上開理由，主張被上訴人本件解除契
    約不合法云云，難謂可採。
六、綜上所述，上訴人違反據實說明之義務，且沈家諒患有酒精
    中毒（成癮）症、糖尿病等疾病，與其死亡原因，確有關聯
    、牽連、影響或可能性，是被上訴人於知悉後一個月內以存
    證信函通知上訴人解除系爭保險契約，並經上訴人收受在案
    ，為此，兩造系爭契約既已解除，從而上訴人依系爭保險契
    約之法律關係，請求被上訴人給付一百二十三萬九千六百八
    十八元及自起訴狀繕本送達之翌日起至清償日止，依年利率
    百分之五計算之利息，依法無據，不應准許。是則原審就此
    部分為上訴人敗訴之判決，並駁回其假執行之聲請，經核於
    法並無不合。上訴論旨指摘原判決此部分不當，求予廢棄改
    判，為無理由，應予駁回。
七、本件事證已臻明確，兩造其餘攻擊防禦及舉證，與判決結果
    不生影響，爰不另一一論述。
八、據上論結，本件上訴為無理由，依民事訴訟法第四百四十九
    條第一項、第七十八條，判決如主文。
中    華    民    國   100    年    3     月    30    日
                民事第六庭    審判長法  官  袁再興
                                    法  官  吳惠郁
                                    法  官  盧江陽
以上正本係照原本作成。
均不得上訴。
                                    書記官  趙郁涵
中    華    民    國   100    年    3     月    30    日
                                                      Ａ